【裁判字號】    92,上易,1839
【裁判日期】    920808
【裁判案由】    詐欺
【裁判全文】
臺灣高等法院刑事判決                          九十二年度上易字第一八三九號
    上  訴  人  臺灣桃園地方法院檢察署檢察官
    被      告  乙○○  四十七.
右列上訴人因被告詐欺案件，不服臺灣桃園地方法院九十年度易字第二八一０號，中
華民國九十二年五月九日第一審判決（起訴案號：臺灣桃園地方法院檢察署九十年度
偵字第七六六四號），提起上訴，本院判決如左：
    主      文
上訴駁回。
    理      由
一、本件公訴意旨略以：乙○○前曾於民國八十七年三月間因台灣地區及大陸地區人
    民關係條例案件，經台灣桃園地方法院判處有期徒刑四月，於八十八年五月十九
    日易科罰金執行完畢。乙○○為厚勝工程有限公司（以下稱厚勝公司）之負責人
    ，意圖為自己不法之所有，於民國八十九年七、八月間，明知其業已無支付能力
    （八十九年七月十一日拒絕往來，同年八月十一日公告為拒絕往來戶），以厚勝
    公司承做工程需要，連續向尚慶建材有限公司（以下簡稱尚慶公司）購買磁磚，
    總價新台幣（下同）十萬元，乙○○竟仍交付業已拒絕往來之厚勝公司所有世華
    銀行中壢分行為付款人，發票日為八十九年十月二十五日，面額十萬元之支票一
    張，尚慶公司屆期提示，因存款不足及拒絕往來而退票，尚慶公司負責人甲○○
    前往查詢，乙○○已人去樓空，始知上倩，因認乙○○涉犯刑法第三百三十九條
    第一項之詐欺取財罪嫌。
二、按犯罪事實應依證據認定，無證據不得推定其犯罪事實；不能證明被告犯罪者，
    應諭知無罪之判決，刑事訴訟法第一百五十四條、第三百零一條第一項分別定有
    明文；又被害人所述被害情形如無瑕疵可指，而就其他方面調查又與事實相符，
    其供述始足據為判決之基礎。次按刑法第三百三十九條第一項詐欺罪之成立，須
    意圖為自己不法之所有，以詐術使人將本人或第三人之物交付為要件，所謂以詐
    術使人交付，必須被詐欺人因其詐街而陷於錯誤，若其所用方法，不能認為詐術
    ，亦不致使人陷於錯誤，即不構成該罪（最高法院四十六年台上字第二六０號判
    例參照）。
三、本件公訴人認被告乙○○涉有詐欺取財罪嫌，係以右揭事實據告訴人尚慶公司負
    責人甲○○指訴綦詳，並有入出境紀錄、退票明細表、請款單、統一發票、支票
    及退票理由單影本在卷可稽，被告經營之厚勝公司之支票業已拒絕往來而無支付
    能力，為被告所明知仍持續訂貨，其後又前往大陸地區不思解決，無付款之意，
    顯有不法所有之意圖等為論罪依據。
四、訊據被告固承認於八十九年七、八月間，以厚勝公司承做工程需要，連續向告訴
    人尚慶公司購買總價十萬元之磁磚，惟否認有詐欺取財之犯行，辯稱：支票是先
    開的，當時是週轉不靈，但公司尚在經營中，且已與告訴人達成和解，每月清償
    一萬元等語。
五、經查：
    (一)以世華銀行中壢分行為付款人（戶名：厚勝工程有限公司，帳號：00000
      00號），面額十萬元，發票日為八十九年十月二十五日票號ＫＢ00000
      00號之支票（下稱系爭支票），經厚勝公司之負責人即被告乙○○供明係因
      購買建材磁磚而交付告訴人尚慶公司之業務人員郜廣文，經告訴人於八十九年
      十月二十五日提示，因存款不足及拒絕往來戶為由退票，有桃園縣票據交換所
      退票理由單及該支票影本一紙附卷可稽（見第二五二九號偵查卷第二六頁），
      核先敘明。
    (二)告訴人尚慶公司之代表人甲○○於告訴狀陳明：「被告乙○○經營厚勝工程有
      限公司，為該公司之負責人，於民國八十九年七月間，以該公司承做工程之需
      要，向告訴人購買磁磚，總價新台幣壹拾萬元整，告訴人隨後即依約定如期如
      數交付予被告」，並於警訊時指稱：「我係於八十九年七月間遭乙名經營厚勝
      工程有限公司之乙○○向我購買磁磚乙批，總價新台幣壹拾萬元整，湯某係經
      由我公司業務部郜廣文接洽，經交付湯某貨品後由湯某開具貨款支票（票號：
      ＫＢ0000000），發票日八十九年十月二十五日，面額壹拾萬元整，付
      款銀行世華聯合商業銀行中壢分行」（見第二五二九號偵查卷第十七頁反面）
      等情，業據被告坦承「至於遭退票之發票日八十九年十月二十五日面額十萬元
      之支票是付八十九年七、八月間起至八十九年九月底或十月初所交的磁磚貨款
      」、「雙方生意往來差不多一年左右，從八十九年五、六月開始但是我都是向
      小郜訂購磁磚」（分見原審卷第十八頁、第四三頁），復經原審訊以「向小郜
      訂購的磁磚付款方式」，被告答稱：「貨到後二十多天他來催討，我有付現金
      四萬多元，後來過一、二個月他到我家催討，當時我表示有困難，小郜要我先
      開張支票給他回去交差」（見原審卷第四三頁），並參以告訴人所提之「送貨
      明細請款單」記載時間為八十九年七月三十一日，其最後交易日期為八十九年
      八月三日，並於右側空白處載明「１０／中壢彰銀世華分行（應係世華銀行中
      壢分行之誤）＃１００３４３─９  ＫＢ0000000  ＄１０００００」
      等字樣（見原審卷第六二頁），核與告訴人代表人甲○○所稱「當初我們是依
      照行規當月交貨，隔月結算請款，通常是一個月到期的票，如果是老客戶就可
      以開二個月的票」等語相符（見原審卷第五八頁），堪認被告係於八十九年七
      月間向告訴人購買磁磚，經告訴人之業務人員郜廣文於同年八月間催討後，始
      交付本件以同年十月二十五日為發票日之系爭支票。
    (三)被告固於原審審理時坦承自八十九年八月開始週轉不靈（見原審卷第七四頁）
      ，且厚勝公司於八十九年七月十一日遭銀行拒絕往來，並於同年八月十一日公
      告為拒絕往來戶，有退票紀錄明細表附卷可按（見第七六六四號偵查卷第十三
      頁至第十四頁）。惟查前開退票紀錄明細表所示，厚勝公司雖於八十九年五月
      至七月間多筆支票遭退票，惟嗣經註銷，且依告訴人所提出之「送貨明細請款
      單」所示，告訴人與厚勝公司間之買賣交易始於八十九年六月二十八日，交易
      數次，此經被告供明在卷，告訴人代表人甲○○亦不否認（見原審卷第五十八
      頁），且甲○○亦自稱「只有退票的支票才由我出面處理」（見原審卷第五九
      頁），可見被告與告訴人之交易往來，除前開遭退票之一筆交易外，尚屬正常
      ，況厚勝公司於八十九年九月二十八日另向告訴人訂貨購入磁磚並付訖貨款，
      業經告訴人代表人甲○○承認（見第二五二九號偵查卷第三五頁、原審卷第五
      八頁），並有統一發票影本一紙附卷可憑（見第二五二九號偵查卷第三０頁）
      ，如被告心存詐欺告訴人而於八十九年七月向告訴人訂貨並於同年八月間交付
      系爭支票，則何以於八十九年九月二十八日訂貨並付訖貨款？可見厚勝公司或
      被告於八十九年九月間尚有支付能力，是被告辯稱係因一時週轉困難而不能清
      償告訴人之貨款等語，尚非無據。
    (三)告訴人代表人甲○○雖稱退票後被告避不見面，意圖逃避（見第二五二九號偵
      查卷第十七頁反面），惟查被告係於八十九年十月五日出境，於九十年二月二
      十五日返國，有國人入出境端末查詢報表可查，亦據被告供陳在卷（分見第二
      五二九號偵查卷第十五頁、第二七頁），且告訴人代表人甲○○於偵查中亦表
      示「我是要給他（即被告）方便湊錢，才拖這麼久」（見第七六六四號偵查卷
      第十三頁），尚難僅以上開系爭支票於被告出國期間退票而推論被告有何詐欺
      犯意。
    綜上所述，依卷附證據僅能證明被告所交付告訴人之支票因存款不足及拒絕往來
    而遭退票，尚不足證明被告於交易之始或交付系爭支票時有何詐欺取財之犯行，
    此外，本院復查無其他積極證據足證被告有何公訴人所指訴之詐欺取財之事實，
    不能證明被告犯罪，揆諸前開說明，自應為被告無罪之諭知。
五、原判決據上諭知被告無罪判決，經核並無不合。檢察官上訴意旨猶以：(一)被告於
    八十九年五月二十日至七月十一日，因多張支票無法兌現，而有退補紀錄，明知
    其業已無支付能力，又於八十九年七月十一日拒絕往來，同年八月十一日公告為
    拒絕往來戶，足證被告向告訴尚慶建材有限公司訂貨時，顯已無支付能力，其不
    因事後有部分清償而解免其詐欺犯意及犯行。(二)本件經告訴人尚慶公司負責人甲
    ○○指述綦詳，並有入出境記錄、退票明細表、請款單、統一發票、支票及退票
    理由單影本在卷可稽，被告於拒絕往來後仍利用告訴人不知情之狀態繼續交易，
    已該當刑法詐欺取財罪之構成要件等情，指摘原判決不當，請求將原判決撤銷改
    判云云。惟查：厚勝公司於八十九年五、六、七月間雖有多筆支票遭退票，但嗣
    經註銷，況被告於八十九年九月二十八尚向告訴人購買磁磚，且已付訖貨款高達
    六萬餘元，均已如前述，可見被告與告訴人進行本件交易及交付系爭支票時，並
    非無支付能力，尚不能僅以厚勝公司遭拒絕往來或被告出國期間遭退票而推論被
    告有何詐欺意圖。綜上，檢察官之上訴，為無理由，應予駁回。
據上論斷，應依刑事訴訟法第三百六十八條，判決如主文。
本案經檢察官呂光華到庭執行職務。
中      華      民      國    九十二    年      八      月      八      日
                              臺灣高等法院刑事第二十四庭
                                  審判長法  官  陳  貽  男
                                        法  官  徐  世  禎
                                        法  官  李  世  貴
右正本證明與原本無異。
不得上訴。
                                        書記官  魏  汝  萍
中      華      民      國    九十二    年      八      月      八      日


司法院資訊處製作；財團法人民間司法改革基金會備份。
